【裁判字號】    91,訴,1653
【裁判日期】    920814
【裁判案由】    撤銷贈與行為等
【裁判全文】
臺灣臺南地方法院民事判決  九十一年度訴字第一六五三號
    原      告    新竹國際商業銀行股份有限公司
    法定代理人    戊○○
    訴訟代理人    庚○○
                  乙○○
                  甲○○
    被      告    丙○○
                  己○○
                  丁○○
右當事人間請求撤銷贈與行為等事件，本院判決如左：
    主    文
原告之訴駁回。
訴訟費用由原告負擔。
    事    實
甲、原告方面：
一、聲明：
    被告間於民國（下同）九十年二月二十三日所為之如附表所示之不動產贈與行為
    （即債權行為及物權行為），應予撤銷；並塗銷於民國九十年四月三日經臺南市
    台南地政事務所就前不動產所為之移轉登記。
二、陳述：
    (一)緣被告（即借款人）丙○○於八十九年八月十日向原告借款新台幣（下同）二
      百萬元，並與原告訂立借款借據，惟被告僅繳納本息至九十年六月二十日，自
      九十年七月二十日起即不再繳納，合計尚欠原告二百三十五萬零八百八十九元
      ，原告迫於無奈，於九十年九月間對被告丙○○聲請發支付命令，並於九十年
      十月三十日確定，惟被告丙○○為脫免債務，已於九十年二月二十三日將如附
      表所示之不動產贈與其餘被告謝壁霞、丁○○，並於九十年四月三日辦妥不動
      產所有權移轉登記。因原告對被告丙○○借款之核貸，係授信當時已將其全部
      資產列入評估與考量，則被告間所為之贈與行為及不動產所有權移轉登記之行
      為，依民法二四四條第一項之規定「債務人所為之無償行為，有害及債權者，
      債權得聲請法院撤銷之。」，顯係害及債權人即原告之債權，依法原告自得請
      求撤銷該等與行為及不動產所有權移轉登記行為。
    (二)本件為信用貸款，被告丙○○另向原告借款八百多萬，有設定擔保物權，原告
      已就該貸款對擔保物強制執行中，與本件借款無關。
三、證據：提出借據一件、放款客戶往來明細一件、支付命令及其確定證明書各一件
    、土地與建物登記簿謄本各一份、不動產現值計算表一件、授信戶貸款類資料歸
    戶查詢表一份、戶籍謄本二份等為證。
乙、被告方面：
    被告均未於言詞辯論期日到場，亦未提出書狀作何聲明或陳述。
丙、本院依職權函台南市台南地政事務所、台南市安南地政事務所、財政部財稅資料
    中心，並調取本院九十年度促字第四五五一五號案卷、九十一年度執字第一一九
    八二號、九十一年度執字第一二二六三號、九十一年度執字第二一○四○號執行
    案卷。
    理    由
一、被告經合法送達，均未於言詞辯論期日到場，核無民事訴訟法第三百八十六條各
    款所列情形，爰依原告之聲請，由其一造辯論而為判決。
二、本件原告起訴主張：被告丙○○於八十九年八月十日向原告借款二百萬元，自九
    十年七月二十日起即不再繳納本息，合計尚欠原告二百三十五萬零八百八十九元
    ，原告經聲請本院對被告丙○○核發九十年度促字第五五一五號支付命令，於九
    十年十月三十日確定。詎被告丙○○為脫免債務，竟於九十年二月二十三日分別
    將其所有如附表編號一所示坐落台南市○區○○段四一四地號土地（所有權全部
    ）贈與其妻即被告己○○，及其上建物如附表編號二所示建號五九一號即門牌台
    南市○○路一三二號房屋（所有權全部）贈與其子即被告丁○○，並於九十年四
    月三日分別辦理不動產所有權移轉登記予被告己○○、丁○○所有。因原告於被
    告丙○○借款時，已將其全部資產列入評估與考量，被告就系爭不動產間所為之
    贈與行為及不動產所有權移轉登記行為，顯害及原告之債權，爰依民法第二百四
    十四條第一項之規定，請求撤銷被告間上開贈與行為，並塗銷不動產所有權移轉
    登記等語。
二、被告經合法通知，均未於言詞辯論期日到場，亦未提出書狀作何聲明及陳述。
三、原告主張被告丙○○積欠原告借款二百三十五萬零八百八十九元及其約定利息暨
    違約金，經聲請本院對被告丙○○核發支付命令，於九十年十月三十日確定；被
    告丙○○於九十年二月二十三日分別將如附表所示不動產贈與其妻即被告己○○
    及其子即被告丁○○，並於同年四月三日辦理所有權移轉登記等情，業據提出借
    據一件、放款客戶往來明細一件、支付命令及其確定證明書各一件、土地與建物
    登記簿謄本各一份、戶籍謄本兩份等為證，並經本院調取本院九十年度促字第四
    五五一五號案卷核閱無訛，復有台南市台南地政事務所檢送之如附表所示不動產
    所有權移轉登記資料在卷可佐，自堪信原告此部分主張為真實。
四、按債權人依民法第二百四十四條規定，撤銷債務人所為之有償或無償行為者，須
    具備下列條件：(一)為債務人所為之法律行為(二)其法律行為有害於債權人(三)其法律
    行為係以財產權為目的(四)如為有償之法律行為，債務人於行為時，明知其行為有
    害於債權人，受益人於受益時，亦明知其事情，至於債務人之法律行為除有特別
    規定外，無論為債權為抑為物權行為，均非所問。最高法院四十二年台上字第三
    二三號判例意旨參照。次按債務人所為之無償行為，有害及債權者，債權人得聲
    請法院撤銷之，是否有害及債權，以債務人行為時定之，故有害於債權之事實，
    須於行為時存在（九十年度台上字第二一九四號判決意旨）。又債權人依民法第
    二百四十四條第一項或第二項規定，提起撤銷債務人詐害行為之訴，必須有保全
    之必要，始得為之（七十六年度台上字第一三九五號判決意旨）。從而行使撤銷
    權之目的既以保全債權為目的，如無從達保全之目的，即不得認有行使撤銷權之
    實益，則債務人之行為，是否有害於債權人，應以債權人之債權能否因撤銷權之
    行使得到滿足為斷。經查：
    (一)被告丙○○除積欠原告本件借款二百三十五萬零八百八十九元及其約定利息、
      違約金外，另以其所有台南市○區○○段五六－一五四地號土地及其上建物建
      號一四二三號即門牌台南市○○路○段三五五號房屋、同段第一四八－四八地
      號土地及其上建物建號八七一號即門牌台南市○○街二一五巷六二號房屋，提
      供擔保分別於八十八年七月三十一日及八十九年八月十日向原告借款七百萬元
      及八百四十萬元，該二筆借款目前尚有本金八百二十萬六千六百九十元、七百
      萬元屆期未清償，合計原告對被告丙○○之債權本金已達一千七百五十五萬七
      千五百七十九元，有原告提出授信戶貸放類資料歸戶查詢報表附卷可佐。被告
      丙○○另積欠訴外人台南市第六信信用合作社借款一千三百萬元及其利息、違
      約金，積欠台北銀行一千五百二十萬元及其利息、違約金，均屆期未清償，為
      台南市第六信用合作社、台北銀行分別聲請本院對其財產實施強制執行在案；
      其對台南市稅捐稽徵處亦有三萬九千八百七十七元之稅款債務，合計其債務本
      金即高達四千五百七十九萬七千四百五十六元，均經本院調取本院九十一年度
      執字第一一九八二號、九十一年度執字一二二六三號、九十一年度執字第二一
      ○四○號案卷核閱無訛。
    (二)被告丙○○所有財產中，除前開台南市○○段五六－一五四、一四八－四八地
      號土地及其上房屋二棟設定抵押權予原告外，另有台南市○○區○○段九四地
      號土地一筆，設定本金最高限額抵押權以擔保其對訴外人台北銀行上開一千五
      百二十萬元之債務，又被告丙○○雖另有對甲桂林建投股份有限公司及日富甲
      桂林建設股份有限公司之投資五百萬元及二百零八萬元，惟該甲桂林建設股份
      有限公司、日富甲桂林建設股份有限公司之法定代理人劉建甫亦為被告丙○○
      對原告借款債務之連帶保證人，有借據（附於本院九十一年度補字第一三五號
      卷）、原告提出附卷之授信戶貸放類資料歸戶查詢報表可稽，而該二公司已分
      別於九十一年十一月十五日及九十一年十月二十六日停止營業，亦有公司基本
      資料查詢單二紙附卷可明（第九十九、一○○頁），則被告丙○○上開投資堪
      認已無何經濟價值。此外，被告丙○○已無其他財產，有財政部財稅資料中心
      檢附之財產歸戶資料附卷可稽。
    (三)被告丙○○前開財產中，台南市○○段五六－一五四號土地及其上建物門牌台
      南市○○路○段三五五號房屋，經鑑定價格為九百零五萬九千元，同段一四八
      －四八號土地及其上建物門牌台南市○○街二一五巷六二號房屋，經鑑定價格
      為五百六十五萬一千元，合計一千四百七十一萬元，經本院九十一年度執字第
      一一九八二號強制執行事件（債權人：原告）於九十二年五月十九日拍賣，無
      人應買。另台南市○○區○○段九四地號土地，鑑定價格為一千四百七十萬元
      ，為本院九十一年度執字第一二二六三號強制執行事件（債權人：台北銀行）
      於九十二年四月二十八日拍賣，亦無人應買，均經核閱上開強制執行案卷無訛
      ，上開鑑定價格顯逾其交易價格。對照被告丙○○之債務高達四千五百七十九
      萬七千四百五十六元，遠超過其所有財產之價額，則原告主張被告丙○○已陷
      於無資力之狀況，自堪採信。
    (四)被告丙○○於其財產無法清償債務之情況下，雖於九十年二月二十三日將其所
      有系爭土地及房屋分別贈與其妻即被告己○○及其子即被告丁○○，並於同年
      四月三日辦理所有權移轉登記，惟上開不動產早在原告之債權尚未發生前之八
      十四年七月十七日即設定最高限額一千五百六十萬元之抵押權予訴外人台南市
      第六信用合作社，以擔保被告丙○○對該合作社之債務，台南市第六信用合作
      社聲請本院准許拍賣抵押物（九十年拍字第四五四二號）後，並聲請本院九十
      一年度執字第二一○四○號對系爭不動產實施強制執行，參酌台南市第六信用
      合作社陳報之抵押債權為一千三百萬元及其利息、違約金，系爭不動產於九十
      一年八月間之鑑定價格為一千一百四十一萬五千元，已不足以清償其既存之抵
      押債權，本院經定於九十二年三月二十四日拍賣系爭不動產，無人應買，亦經
      核閱上開執行案卷無訛，顯見系爭不動產交易價值應更低於上開鑑定價額，則
      系爭不動產之抵押權人就抵押物受償尚有不足，以其他債權人之債權就系爭不
      動產而言，均屬僅具普通債權效力之債權，不能與系爭不動產抵押權人即台南
      市第六信用合作社平均分配，而台南市第六信用合作之抵押債權又遠高於抵押
      物之鑑定價額達一千五百八十五萬元，而此尚不包括抵押債權之遲延利息、違
      約金及土地增值稅，況以此項鑑定價額定最低拍賣價格，尚無人應買，則不論
      被告丙○○是已陷於無資力之狀態，縱撤銷本件贈與行為，仍不能改變其他包
      括原告在內之普通債權人無法再就系爭不動產拍賣而受清償之事實，尚難認被
      告為本件贈與行為時有害於債權人，則原告是否有行使撤銷權以資保全其債權
      之必要，非無疑義。
五、縱上所陳，被告丙○○全體債權人之債權既無法就系爭不動產得到滿足，無從達
    保全之目的，即無行使撤銷權之實益。從而，原告依民法第二百四十四條第一項
    之規定，請求撤銷被告間就系爭不動產之贈與行為，並塗銷所有權移轉登記，為
    無理由，應予駁回。
六、據上論結，本件原告之訴為無理由，依民事訴訟法第三百八十五條第一項前段、
    第七十八條，判決如主文。
中      華      民      國    九十二    年      八      月      十四    日
                                臺灣臺南地方法院民事第三庭
~B法      官  林逸梅
右為正本係照原本作成
如對本判決上訴，須於判決送達後廿日內向本院提出上訴狀
中      華      民      國    九十二    年      八      月      十四    日
~B法院書記官  魏芝雯


司法院資訊處製作；財團法人民間司法改革基金會備份。
